臺灣雲林地方法院民事裁定
111年度家親聲字第26號
聲  請  人  蔡明吉    住雲林縣○○市○○路000巷00號
相  對  人  蔡男偉  
代  理  人  簡承佑律師
上列當事人間請求返還代墊扶養費事件，本院裁定如下：
    主    文
聲請駁回。
聲請程序費用新臺幣貳仟元由聲請人負擔。
    理    由
壹、程序事項：
　  按數家事訴訟事件，或家事訴訟事件及家事非訟事件請求之
     基礎事實相牽連者，得向就其中一家事訴訟事件有管轄權
    之 少年及家事法院合併請求，不受民事訴訟法第53條及第2
    48條規定之限制。前項情形，得於第一審或第二審言詞辯論
    終 結前為請求之變更、追加或為反請求；家事非訟事件之
    合併 、變更、追加或反聲請，準用第41條、第42條第1項及
    第43條之規定，家事事件法第41條第1、2項、第79條分別定
    有明 文。查本件聲請人原具狀請求相對人丙○○應給付聲請
    人新臺幣（下同）4,884,046元，嗣於民國111年1月28日具
    狀變更請求金額為2,430,000元元，及自聲請狀繕本送達之
    日起至清償日止，按年息百分之5計算之利息，此有民事補
    充返還代墊扶養費聲請狀在卷可憑，依據上開法律規定，聲
    請人所為前開變更，係減縮其請求給付金額，於法尚無不合
    ，應予准許。
貳、實體部分：
一、聲請意旨略以：
　㈠相對人為聲請人之弟，與兩造之姊甲○○○均屬關係人即兩造母
    親乙○之法定扶養義務人，惟兩造母親乙○原與聲請人同住，
    後因與聲請人配偶間之婆媳問題，於97年間搬離聲請人住處
    而由聲請人向第三人楊永安承租其所有門牌號碼雲林縣○○市
    ○○路000巷00號之房屋給兩造母親乙○居住，並由聲請人負責
    支付兩造母親乙○租屋住處之租金，聲請人前後共已陸續支
    付將近70萬元之租金給楊永安。又聲請人因考量兩造母親乙
    ○身體狀況大不如前，故安排聲請人之子蔡宗憲與兩造母親
    乙○同住並協助照料兩造母親乙○日常生活，而相對人則長期
    對兩造母親乙○態度冷淡，顯少有探視關心聞問之舉，更未
    負擔兩造母親乙○之生活、醫療費用及租屋住處之租金，長
    期以來皆係由聲請人單獨照顧兩造母親乙○及負擔乙○生活費
    用、醫療費用及租屋住處之租金。
　㈡兩造均為關係人乙○之子女，並為關係人乙○之第一順位扶養
    義務人，有兩造之戶籍資料在卷可考外，並為相對人所不爭
    執，故此部分事實堪予認定。而關係人乙○於聲請人扶養期
    間並無足以維持生活之財產乙情，可由鈞院調取關係人乙○
    自95年度迄今各年度之稅務電子閘門財產所得資料即可查得
    關係人乙○於聲請人扶養期間名下並無足夠財產及收入可資
    維持其生活所需，而兩造既均為關係人乙○之子女並為其之
    第一順位扶養義務人，則對關係人乙○即均負有扶養之義務
    。而兩造就母親乙○扶養費用之給付，非屬依約定或規定所
    為定期收取之給付，自無民法第126條5年短期消滅時效規定
    之適用，而應適用民法第125條一般請求權15年時效，故聲
    請人爰依不當得利之法律關係，請求相對人應予返還自95年
    1月1日起至110年12月31日計15年期間為相對人代墊之扶養
    費。　　
　㈢參考行政院主計處每年均公布臺灣地區平均每人月消費支出
    ，兩造母親乙○所居住之雲林縣平均每人每月消費支出金額
    ，95年度為14.226元、96年度為13,839元、97年度為12,934
    元、98年度為13,526元、99年度為12,916元、100年度為13,
    696元、101年度為13,823元、102年度為15,176元、103年度
    為15,159、104年度為15,183元、105年度為15,535元、106
    年度為17,061元、107年度為17,449元、108年度為18,114元
    、109年度為18,270元、110年度以與109年度相同金額計，
    並參酌兩造母親乙○除一般生活、醫療費用支出外，另尚有
    租屋住處之租金費用需由扶養義務人負擔，故應得認過往15
    年期間平均以每月18,000元作為兩造母親乙○每月生活所需
    費用支出金額為適當。
　㈣基上，於95年1月1日起至110年12月31日止兩造母親乙○所支
    付之扶養費用合計為3,240,000元【計算式：18,000x12個月
    x15年=3,240,000元】，而依前述應認相對人應負擔之扶養
    費比例4分之3計算，相對人於95年1月1日起至110年12月31
    日應負擔兩造母親乙○之扶養費數額為2,430,000元【計算式
    ：3,240,000x3/4=2,430,000元】，均由聲請人代為墊付，
    故此請求相對人應給付聲請人2,430,000元等語，並聲明：㈠
    相對人張萩霞應給付聲請人2,430,000元，及自聲請狀繕本
    送達之日起至清償日止，按年息百分之5計算之利息；㈡聲請
    程序費用由相對人負擔。
  ㈤對相對人答辯所為陳述：　　
　⒈聲請人與母親乙○原本是一起住，斗六市鎮北路的房子是母親
    的房子，因遭拍賣就由聲請人買下來，兩造父母一直以來都
    住在這個房子，之後聲請人房子亦遭拍賣，無處可住的情形
    下，聲請人只好找房子給母親乙○居住（當時兩造之父已往
    生），聲請人則前往外地工作，沒有固定住處。而當時聲請
    人找房子給母親乙○住的時候，是經過兄弟姐妹同意的，且
    相對人也承諾說要跟聲請人分擔一半租金，但十幾年來都沒
    有給聲請人租金。此外，兩造之前有約定好，關於父母親的
    扶養費要由聲請人與相對人2人平均分攤1人一半，但相對人
    都沒有支付扶養費。
　⒉兩造母親乙○租屋之後，聲請人自己也搬了好幾次的家，後來
    母親乙○說沒有伴，要孫子回來住與其做伴，所以聲請人之
    子就回去跟兩造母親同住、做伴，聲請人之子回去住了大概
    有4、5年時間，期間有1年因為車禍，聲請人帶回去台中住
    了1年，之後兩造母親乙○要求聲請人之子再回去住，所以才
    又再回去跟兩造母親乙○同住。
　⒊兩造母親自己生活時，聲請人有時1個月給母親乙○1、2萬元
    ，平常則固定給母親乙○6,000元，有時會給到8,000元，過
    年時會給母親乙○18,000元，聲請人每個月都會拿現金給母
    親乙○，這些費用是聲請人自己個人給母親乙○的費用。
　⒋聲請人沒有付兩造母親中風期間住院的醫療費用，所以相對
    人配偶自兩造母親帳戶領出的84,000元，都是相對人的配偶
    拿去，因為都是相對人的配偶在照顧兩造母親還有支出三餐
    的費用等語。
二、相對人則辯以：　　
　㈠聲請人主張兩造母親乙○係由其個人單獨扶養，相對人則從無
    扶養兩造母親乙○云云。相對人予以否認，依民事訴訟法第2
    77條之規定，自應由聲請人就其前開主張之事實負舉證責任
    。
　㈡兩造母親乙○乃係由兩造個別分擔乙○之生活、醫療費用，而
    並非由聲請人單獨負擔，相對人平常也常常照顧母親乙○，
    相對人也繳了保險費、健保費、勞保費、醫療費用，還有其
    他的生活用品，另外還有一些其他支出的費用，且相對人每
    月均會不定時交付數千元款項給兩造母親乙○作為生活零用
    金，上開事實有相對人代繳兩造母親乙○保險費、健保費、
    勞保、醫療費用及為兩造母親乙○購買所需用品支出之收據
    可以證明，故聲請人向相對人請求返還代墊扶養費係屬無稽
    。
　㈢就兩造母親乙○房租的部分，斗六市鎮北路的房子原是兩造父
    母親給聲請人的房子，之後因為聲請人積欠貸款才被拍賣，
    導致兩造的母親沒有地方住，才去外面租屋居住，其實兩造
    的母親去租屋處居住，根本是為了照顧聲請人的兒子，房租
    根本就是照顧孫子的代價。聲請人之子現年32歲，兩造的母
    親於97年搬至租屋處，聲請人之子當時才十幾歲，兩造母親
    之所以去租屋處居住，就是為了照顧聲請人的兒子。 
  ㈣有關於兩造母親乙○醫療費用的部分，聲請人提出兩造母親乙
    ○急診的費用收據，當時兩造母親中風急診時住院住了1個月
    ，住院期間都是由相對人的配偶照顧，出院時是由相對人及
    聲請人平均付醫療費用，出院後兩造母親有去相對人家住了
    1個月，兩造母親說要自己支付醫療費用，當時相對人的配
    偶有詢問兩造母親，醫療費用是要去兩造母親的帳戶裡領42
    ,000元（相對人支出的部分），還是領84,000元，兩造母親
    說要連同聲請人所支付的錢一起領出來，所以就從兩造母親
    郵局的帳戶裡領了84,000元，把相對人及聲請人先代為支出
    的醫療費用，分別還給相對人及聲請人。 
　㈤再者，兩造母親乙○果有需受子女扶養之權利，惟其所生子 
    女除兩造之外，尚有女兒甲○○○共3名子女，則衡情兩造母親
    乙○扶養費乃應由兩造與訴外人蔡小娟3人各依1/3比例共同
    分擔，茲聲請人主張應由相對人負擔母親乙○3/4比例之扶養
    費用，亦屬無理由。
　㈥綜上聲明：⑴聲請人之聲請駁回。⑵聲請程序費用由聲請人負
    擔。
三、本院之判斷：
　㈠按直系血親相互間，互負扶養義務；負扶養義務之順序，以 
    親等較近之直系血親卑親屬為先，並應各自依其經濟能力，
     分擔義務；受扶養權利者為直系血親尊親屬，僅以不能維
    持 生活者為限，尚不以無謀生能力為要；扶養之程度，應
    按受 扶養權利者之需要，與負扶養義務者之經濟能力及身
    分定之 ，此觀諸民法第1114條第1款、第1115條第1項第1款
    、第2 項、第3項、第1117條及第1119條等規定自明。又上
    開法文所謂「不能維持生活」，係指無財產足以維持生活者
    而言（最高法院81年度台上字第1504號判決意旨參照），故
    受扶 養權利人如為直系血親尊親屬，僅需不能以自己之財
    產維持 生活，即有受扶養之權利。次按無法律上之原因而
    受利益，致他人受損害者，應返還其利益，民法第179條前
    段定有明文；而扶養義務人履行其本身之扶養義務，致他扶
    養義務人得因此不必盡其應盡之扶養義務而受有利益，此時
    他扶養義務人所受之利益為「免履行扶養義務」之利益，而
    為履行扶養義務者即因逾其原應盡之義務，而受有損害，兩
    者間即有因果關係存在；惟按給付扶養費事件，固為追求簡
    速之裁判，而經立法者定性為非訟事件，惟其中依不當得利
    規定請求他造償還已到期之代墊扶養費部分，既屬就過去已
    發生之法律事實請求法院為回顧性之裁判，本質上仍係訴訟
    事件，自應適用訴訟法理，由主張權利人就法律構成要件之
    發生事實及所代墊之扶養費數額等，負舉證之責任，始符公
    平。
　㈡聲請人主張兩造及關係人甲○○○均為關係人乙○之子女，而乙○
    於95年1月1日起至110年12月31日期間，並無足夠財產及收
    入可維持生活乙情，業據聲請人提出兩造及乙○、甲○○○之戶
    籍謄本為證，並經本院依職權調取乙○98年度至109年度之綜
    合所得稅各類所得資料清單、斗六西平路郵局000000000000
    00帳號帳戶自106年6月1日至111年6月5日之交易往來明細查
    核無誤，且據乙○到庭陳述：「生活費用若是不夠用，我就
    領老人年金，老人年金每個月有3,800元可以領，有時候甲○
    ○○、丁○○會拿錢給我，丁○○每個月都會拿6,000元給我，裡
    面有5,000元是房租，剩下1,000元就當成我的生活費；甲○○
    ○則是有回家，就會拿幾千元給我當生活費，丙○○有時有回
    家也會給我錢。原來的房子因為丁○○欠了債務，所以被查封
    拍賣了，丁○○有承諾會支付租賃房屋的房租，所以他每個月
    會給我6,000元，裡面的5,000元就是拿來付房租」等語明確
    ，相對人、關係人甲○○○到庭亦不爭執上情，堪認聲請人主
    張受扶養義務人乙○於95年1月1日起至今，已因不能以自己
    之財產維持生活，有需受人扶養之情屬實。而兩造及關係人
    甲○○○既係乙○之子女，依法對乙○均負有扶養義務，亦足堪
    認定。
  ㈢聲請人主張其自95年1月1日起至110年12月31日止支付兩造母
    親乙○之扶養費用合計3,240,000元部分，雖據其提出聲請人
    自行製作之支出費用計算表、房屋租賃契約書影本等件為證
    ，惟檢視聲請人98年度至109年度之綜合所得稅各類所得資
    料清單、斗六西平路郵局00000000000000帳號帳戶自106年6
    月1日至111年2月4日之交易往來明細所示，聲請人於98年度
    、100年度至102年度、104年度至109年度均無所得資料，99
    年度、103年度所得給付總額分別為32,200元、14,300元，
    其郵局存款帳戶自106年6月1日至111年2月4日之存入金額亦
    僅291,250元，有聲請人上開綜合所得稅各類所得資料清單
    、斗六西平路郵局00000000000000帳號帳戶交易往來明細在
    卷可查，查看聲請人每年之收入不多，亦無適當之存款，乙
    ○亦到庭陳述於109年7月17日提領30萬元贈與予聲請人，聲
    請人陳述此筆費用拿去裝潢南投縣國姓鄉之房子，顯見聲請
    人之財力並不優渥，還接受其母乙○之贈與，故其主張有以
    其金錢支付上開乙○3,240,000元之扶養費並代相對人支付撫
    養費之情，依上開資料顯示，難以信實，其又未提出其他之
    證據證明，自難採信。
　㈣參以上開乙○到庭所為陳述，固足認定聲請人每月有給予乙○6
    ,000元作為房租及生活費費用，惟相對人與關係人甲○○○亦
    不定時有給付乙○生活費用，且依聲請人主張以每月18,000
    元作為兩造母親乙○每月生活所需費用支出金額計算，聲請
    人每月給予乙○6,000元部分，僅係自己所應分擔之扶養費分
    擔額(18,000元÷3人＝6,000元)，亦難據此即認為聲請人有代
    相對人墊付乙○之扶養費用。
　㈤綜上所述，依聲請人所提證據及卷附資料，尚難認聲請人確
    有以自己財產支付乙○全部扶養費之事實，聲請人是否確有
    代墊屬相對人應負擔之乙○扶養費而受有損害，相對人是否
    因而受有利益，亦無從認定。從而，依前開規定及說明，應
    認聲請人依民法不當得利法律關係，請求相對人給付聲請人
    2,430,000元及自聲請狀繕本送達之日翌日起至清償日止，
    按年息5%計算之利息，為無理由，應予駁回。　
四、本件事證已經明確，兩造其餘主張及陳述，於裁定之認定結
     果不生影響，不再逐一論述。
五、依家事事件法第97條，非訟事件法第21條第2項，民事訴訟
    法第95條、第78條，裁定如主文。
中    華    民    國   111    年    10    月    4     日
                    家事法庭  法  官  黃瑞井   
以上正本係照原本作成。
如不服本裁定應於送達後10日內向本院提出抗告狀，並繳納抗告
費新臺幣1,000元。
中    華    民    國   111    年    10    月    4     日
                              書記官  顏錦清